行　政　法　院　判　決　　　　　　　　　　　　　八十八年度判字第二五六九號
　　原　　　告　乙○○
　　　　　　　　甲○○
　　被　　　告　國防部人事參謀次長室
右當事人間因有關國防事務事件，原告不服行政院中華民國八十七年三月六日台八十
七訴字第○九四九○號再訴願決定，提起行政訴訟，本院判決如左︰
　　主  文
原告之訴駁回。
　　事  實
緣原告等於民國八十六年五月間以其等原服役於反共救國軍，四十四年一月二十日因
參加一江山戰役被俘，八十四年四月十八日返台云云，向國防部申請回役及補發自四
十四年起至除役時止之薪餉、加給、主副食費及退除給與等。經被告於八十六年五月
二十四日以易晨字第一○九二一號及八十六年八月十二日以易晨字第一七四六九
號書函否准所請。原告不服，提起訴願、再訴願，遞遭決定駁回，遂提起行政訴訟。
茲摘兩造訴辯意旨於次：
原告起訴意旨及補充理由略謂：一、原告等原服役於反共救國軍，四十四年一月二十
日因參加一江山戰役不幸為共軍俘虜，經過一連串整肅、判刑、勞改等迫害後，於八
十四年四月十八日返台定居，重獲自由，隨即於同年五月二日向有關單位辦理退除手
續，然權責單位直接以「久停」為由，辦理除役，且未將被俘監管期間併計退除年資
，導致原告等僅分別領得六至七萬元之退除給與，和被派赴前線作戰，彈盡援絕負傷
被俘，再經勞改、判刑，又長期監，身心受禁制之慘痛經歷顯不相當，遂向被告提出
回役復職之申請，並請求將被俘監管期間併計退除年資，補發退除給與及自四十四年
起至除役時止應得之薪餉、加給，主副食費等，經被告以（八六）易晨字第一○九二
一號處分駁回，原告等不服，向國防部提起訴願，遭以鎔鉑字第一○二○三號訴願
決定駁回，又向行政院提起再訴願，於八十七年三月九日接獲台八十七訴字第○九四
九○號決定書，駁回原告等之再訴願，於法定期間內提起行政訴訟，先此陳明。二、
依據「國軍在台期間作戰被俘歸來人員人事處理作業要點（以下簡稱作業要點）」一
之規定，係以三十八年政府遷台後，在台奉派執行作戰任務被俘歸來人員為適用範圍
並未限定特定之階級，作業要點三（五）亦規定：「國軍『官兵』於被俘期間，未按
人事程序發布免職或停役，應依『陸海空軍軍官士官任職條例施行細則』及『陸海空
軍軍（士）官服役條例』規定，補辦免職、停役。」是以非僅軍、士官，既使為「士
兵」，亦應依前開規定辦理，故再訴願決定引用「常備兵補充兵服役規則」，其適用
法規顯有錯誤。三、按前述「作業要點」係政府針對作戰被俘歸來人員之屬性為補償
、慰助、輔導、照顧該等人員而頒定之特別規定，其適用對象重在特殊之身分、遭遇
及經，而不注重階級，此由「作業要點」三（六）３：「依被俘人員離開大陸時間為
基準．．．不分階級．．．。」即能得知，故同要點三（六）亦規定不分階級：「被
俘歸來人員申請辦退『悉依』現行『陸海空軍軍（士）官服役條例』暨其施行細則辦
理」。因此，再訴願決定以「陸海空軍軍官士官服役條例第二十八條規定，因奉派執
行任之前國軍官兵，於被俘歸還後，經查明無損軍譽者，其被俘在監管之期間應准予
併計退除年資乙節．．．其適用主體為軍官、士官，而再訴願人等係士兵，尚無該條
例之適用。」駁回原告等之再訴願，於法亦難謂合。四、原告等一江山戰役被俘後，
隨即遭共產黨打為反革命分子，慘遭批鬥、判刑、勞改歷十餘年，甚至，往後只要有
任何「運動」總是第一個被「檢討」的對象，同遭被俘之弟兄許多抵受不住而死去，
原告等能苟活至今，其間之痛苦非隻字片語所能形容，返台後，被告本於「作業規定
」三（六）１之精神，援國防部（）永泊字第二四五一號令，雖依被俘時之階級核
退，但表示一切比照「下士」待遇，而否准原告等晉升下士之請求，此後之補償金通
知亦載明階級為「下士一級」，令原告等不疑有他，豈料，再訴願決定竟稱原告等係
「士兵」而無「陸海空軍軍官士官服役條例」第二十八條規定之適用，令原告等錯愕
驚恐，為何行政機關之說法前後矛盾﹖顯然有違誠信原則。若謂，原告等無該條例之
「適用」，是否可依「作業規定」，授用或準用﹖或者至少應依「相同事件應為相同
處理」之「平等原則」，「類推適用」陸海空軍軍官士官服役條例第二十八條，以符
該條及「作業規定」之立法精神，否則無異政府毫不在乎被俘士兵之存亡及遭遇，則
原告等受盡地獄痛苦，輾轉返回自由祖國之行為即顯得毫無意義。五、原告等所求無
多，僅要求追補四十年來之薪餉加給及主、副食費等合法權益，及將被俘監管期間併
計退除年資補發應得之退除給與，並未超出一個於承平時期在台灣本島服役滿四十年
之國軍官兵應得權益之總和，更何況原告等係基於國軍使命，為反共救國大業勇赴前
線作戰而因公被俘者，若因此所獲得之對待竟不如在大後方平安服役，順利退伍之官
兵，則今後國軍官兵必將沙場為畏途。蓋既使能保全性命，亦有負傷，被俘之可能
，一旦落入敵人之手，下場就如同原告等一般，權益毫無保障，此絕非國防法規明文
保障官兵權益之立法原意。六、作業要點第三條第五項係規定：「國軍官兵於被俘期
間，未按人事程序發布免職或停役，應依『陸海空軍軍官士官任職條例施行細則』及
『陸海空軍軍（士）官服役條例』規定，補辦免職、停役。」，並未包含「常備兵補
充兵服役規則」在內。然被告所提答辯資料中關於法令依據（一）２部分部自行添加
「．．．與『常備兵補充兵服役規則』等．．．」之文字，意圖臨訟纂改法令內容，
以求得有利於己之判決，無異於「竊法舞弊」之行為。七、若謂被告係針對「作業要
點」中未曾明訂被俘「士兵」之「漏洞」，自行補充而為適用，卻又與事實不符：1.
「作業要點」第一條及第二條以下皆以「作戰被俘歸來」之特殊經歷指稱適用之主體
，而非以軍官、士官或士兵來區隔適用之對象。2.第三條第五項規定：「國軍『官兵
』．．．」：第六項規定：「．．．申請辦退，『悉依』現行『陸海空軍軍（士）官
服役條例』暨其施行細則辦理。」，第六項第三款更有：「依被俘人員離開大陸時間
為基準，．．．『不分階級』．．．」之規定。由此可知，立法者在「作業規定」之
制作上有意排除官、士、兵之階級劃分，而著重於「作戰被俘歸來」之特殊經歷。是
以具有相同經歷之國軍人員，無論其階級為軍官、士官或士兵，皆有「作業規定」之
適用，故並無「法律漏洞」之存在，自無「漏洞補充」之餘地。八、基於前述論點可
以得知政府對待三十八年以後，在台奉派執行作戰任務被俘歸來人員，或派赴敵後工
作人員之方式，並不因該等人員之階級而有不同，此觀「作業要點」及「國軍派赴敵
後工作官兵薪餉及其他待遇支給辦法」之規定自明。是以，「陸海空軍軍官士官服役
條例」（下稱服役條例）第二十八條所稱之「被俘歸還人員」，應包含被俘士兵在內
：１、第二十八條第一項前段與後段間，係以「．．．，或民國三十八年．．．」之
文句加以規定，顯見二者乃不同之情況，故適用後段之人員應不受前段所稱軍官、士
官身分之限制。２、第二十八條第一項係以同法第十六條第一項各款之規定加以區分
，徵諸第十六條第一項一至四款之規定內容，皆為一定之「情形」，而無階級之限制
。３、第二十八條第二項所以稱「被俘歸還人員」，而不曰「依第十六條第一項第四
款除役歸還人員」，係針對該等人員被俘、監管之慘痛經歷所為之特別優惠，不應受
囿於其所在法律之名稱，而忽略部隊中人數最多，且直接從事第一線作戰任務之廣大
士兵階級。參酌該條之立法意旨及政府照顧為國家「特別犧牲」官兵之政策內涵，對
於「被俘歸還人員」應作「擴大解釋」或「目的性擴張解釋」，故適用主體包括官、
士、兵在內，始符法條真意。九、按「平等原則」係指「相同事件應為相同處理，不
同事件應為不同處理。非有實質且正當之理由，不得恣意為差別之對待。」乃具有憲
法位階之行政法一般原理原則。各級行政機關及公務人員於作成行政處分之際，均應
切實遵守，否則該行政處分即屬違法，而得成為行政訴訟之客體。本件原告等主張將
被俘監管期間併計退除年資之請求，雖然規定於「服役條例」第二十八條第二項，但
基於事件之「高度類似性」及「平等原則」之考量，原告等「士兵」之身分，並非足
以支持被告為差別對待之「實質正當理由」，故原處分否准原告請求之決定即屬違法
。此外被告處理原告等申請事項所適用之法規亦有違誤已如前述，一再訴願機關猶放
任姑息而未予糾正，皆無維持之必要。十、綜上所陳，訴願決定、再訴願決定與原處
分不論法律上或情理上皆有違法不當之處，為特依法提起行政訴訟，請求判決將原處
分、訴願及再訴願決定均撤銷，另為適法之處分等語。
被告答辯意旨略謂︰一、原告二人係四十四年一月二十日一江山戰役作戰被俘人員（
被俘時階級為陸軍上等兵），依「國軍在台期間作戰被俘歸來人員人事處理作業要點
」第三條第一項規定於八十四年四月十八日親自返台申請辦退，經台北市團管區司令
部轉報，辦理情形如次：(一)、陸軍總司令部經被告函知，依權責按「常備兵補充兵服
役規則」於民八十四年六月二十一日以信務字第○八一五八號令核定原告二人停役
，以四十四年一月二十日生效。(二)、國防部於民八十四年七月二十六日以易晨字第
一一九六九號核定原告二人以陸軍上等兵久停除役，自八十四年四月十八日生效，並
核發退除給與。二、至原告所主張依「陸海空軍軍官士官服役條例」第二十八條規定
，因奉派執行任務之前國軍官兵，於被俘歸還後，經查明無損軍譽者，其被俘在監管
之期間應准予併計退除年資乙節，以依同法第二條之規定，其適用主體為軍官及士官
，渠等係以陸軍上等兵久停除役，尚無該條例之適用。三、原告二人返台時，分別為
五十六歲、六十三歲，均已達兵役法第三條所定四十五歲除役年齡，且經本部核定久
停除役在案，不合辦理「回役」。四、再依「國軍官兵薪餉發放辦法」第十七條規定
，原告二人被俘期間並未服行現役實職，亦無任何人事單位依權責發布人事（行政）
命令，依法不合發給薪餉、加給及主、副食費。五、結論，原處分均依法行政，並無
違失，原處分請准予維持等語。
    理  由
按常備兵、補充兵在現役期間被俘者，自被俘之日起停役；被俘停役，由人事權責單
位，填具停役報告表，層報各總司令部核定，為常備兵補充兵服役規則第九條第八款
及第十條第一項第八款所明定。又國軍官兵於被俘期間，未按人事程序發布免職或停
役，應補辦免職、停役，由任官（服役）之日起，至被俘或失蹤屆滿三個月止，核算
其退除年資，並依被俘時階級，核發退除給與（曾經資遣或早期於大陸退伍有案者，
其年資不得計算）。「國軍官兵薪俸、加給、副食費、眷補費，應根據各級人事單位
，依權責發布之人事（行政）命令，所核定之階級、職務、編制及已具專長、年資、
生效日期等，照現行給與標準，憑身分補給證（單）、眷補證（單），核實直接發放
。」，復為當時國軍在台期間作戰被俘歸來人員人事處理作業要點三、（五）、三(六)
４及國軍官兵薪餉發放辦法第十七條前段所規定。本件原告等於八十六年五月間以其
等原服役於反共救國軍，四十四年一月二十日因參加一江山戰役被俘，八十四年四月
十八日返台云云，向國防部申請回役及補發自四十四年起至除役時止之薪餉、加給、
主副食費及退除給與等。經被告於八十六年五月二十四日以易晨字第一○九二一號
及八十六年八月十二日以易晨字第一七四六九號書函否准所請。原告等不服，提起
訴願及再訴願，遞遭決定駁回，遂提起行政訴訟，主張如前揭事實欄所載。經查：(一)
、本件原告等於四十四年一月二十日參與一江山戰役被俘，於八十四年四月十八日返
台後，陸軍總司令部於八十四年六月二十一日以信務字第○八一五八號令核定停役
，並追溯至被俘之日四十四年一月二十日起生效。而原告等於八十四年四月十八日返
台時，分別為五十六歲及六十三歲，均已屆滿兵役法第三條所定四十五歲除役年齡，
並由該部以戰除字第○八一號及第○八二號令核定於八十四年四月十八日久停除役
生效在案，自不得辦理回役。(二)、被告依台北市團管區司令部芮管字第七七三四號
核定原告等久停除役並依當時國軍在台期間作戰被俘歸來人員人事處理作業要點三(六)
４規定由任官（服役）之日起，至被俘或失蹤屆滿三個月止，核算其退除年資，並依
被俘時階級，核發退除給與。原告等之慰助金，一次退伍金均已分別於八十四年七月
二十八日發訖，以及原告等除役時階級均為上等兵，有除役令影本二紙附於原處分
可按，則原處分否准原告等回役及補發自四十四年起至除役時止之薪餉、加給、主副
食費及退除給與等，揆諸首揭規定，核無違誤。(三)、原告等之慰助金及一次退伍金均
已分別於八十四年七月二十八日發訖，而陸海空軍軍官士官服役條例係依兵役法第三
條第二項「軍官、士官之服役、除役，另以法律定之。」於八十四年八月十一日始制
定公布之；又陸海空軍軍官士官服役條例第二條規定「陸海空軍軍官、士官服役依本
條例之規定；．．．。」，而原告等除役時階級均為上等兵，則原告等主張彼等應適
用陸海空軍軍官士官服役條例第二十八條第二項規定，彼等被俘在監管之期間准予併
計退除年資，以及國軍派赴敵後工作官兵薪餉及其他待遇支給辦法不因該人員之階級
而不同，是陸海空軍軍官士官服役條例第二十八條所稱之被俘歸還人員，應包含被俘
士兵在內等語，係屬法律上見解之歧異，尚不足採。綜上所述，原告所訴，核無可採
，一再訴願決定，遞予維持原處分，均無不合，原告起訴意旨，難謂有理，應予駁回
。
據上論結，本件原告之訴為無理由，爰依行政訴訟法第二十六條後段，判決如主文。
中    華    民    國     八十八      年      六      月      十七       日
                    行 政 法 院 第 五 庭
                                審 判 長 評  事      廖  政  雄
                                         評  事      趙  永  康
                                         評  事      沈  水  元
                                         評  事      林  清  祥
                                         評  事      劉  鑫  楨
右  正  本  證  明  與  原  本  無  異
                                         法院書記官  彭  秀  玲
中    華    民    國     八十八      年      六      月     二十二      日
